【裁判字號】    95,婚,362
【裁判日期】    951208
【裁判案由】    婚姻無效
【裁判全文】
臺灣新竹地方法院民事判決               95年度婚字第362號
原      告  乙○○
                      民國50.
被      告  甲○○
                      民國48.
上列當事人間請求確認婚姻關係不成立事件，於民國95年11月24
日言詞辯論終結，本院判決如下：
    主  文
確認原告與被告間之婚姻關係不成立。
訴訟費用由被告負擔二分之一，餘由原告負擔。
    事實及理由
壹、原告起訴主張：依民法第988條規定：結婚不具備第982條規
    定之方式或違反第983條、第985條之規定者，無效。因兩造
    並無公開結婚儀式及二人以上之證人，僅於戶籍上為結婚之
    登記，則兩造顯有欠缺結婚之事實等情，爰依法提起本件訴
    訟。並聲明（一）確認兩造之婚姻關係不成立。（二）訴訟
    費用由被告負擔。
貳、被告則表示：兩造沒有舉行結婚儀式，只有辦理結婚登記等
    語。
參、得心證之理由
一、按民事訴訟法第568條第1項所定婚姻無效之訴與確認婚姻成
    立或不成立之訴，兩者不同；所謂確認婚姻不成立之訴，係
    主張無結婚之事實，而有婚姻之形式；至於婚姻無效之訴，
    則係主張有結婚之事實，而其行為無效而言（最高法院86年
    度台上字第483號判決意旨參照），故倘未依民法第982條第
    1項規定舉行公開儀式及二人以上之證人，僅於戶籍上為結
    婚之戶籍登記者，即屬無結婚之事實而有結婚之形式，依上
    開說明，自屬婚姻關係不成立之問題。又「按法律關係之存
    在與否不明確，致原告在私法上之地位有受侵害之危險，而
    此危險得以對於被告之確認判決除去之者，即得依民事訴訟
    法第247條之規定提起確認之訴。過去之法律關係，固不得
    為確認之訴之標的，惟所謂過去之法律關係，係指過去曾經
    成立或不成立之法律關係，因情事變更，現已不復存在之情
    形而言；倘過去成立或不成立之法律關係延續至現在尚存續
    者，仍不失為現在之法律關係。」（參最高法院84年度台上
    字第1368號裁判要旨）。查本件原告乙○○主張兩造未依規
    定舉行公開結婚儀式且無二人以上之證人，婚姻關係不成立
    ，惟戶籍資料上，卻仍登載被告甲○○為其配偶，有原告提
    出之戶籍謄本附卷可稽，則原告確有必要藉由法院之確認判
    決確認其與被告間之婚姻關係是否成立，以除去戶籍登記與
    事實不符之法律上不安定狀態，故本件原告有即受確認判決
    之法律上利益，合先敘明。
二、按經依戶籍法為結婚之登記者，固可推定其已結婚，民法第
    982條第2項定有明文。惟結婚應有公開之儀式及二人以上之
    證人，民法第982條第1項亦定有明文。又所謂公開儀式，只
    須結婚當事人舉行定式之禮儀，使不特定人得以共見共聞，
    認識其為結婚為已足，至於當時鋪排穿戴之為何，並非所問
    。且不以其舉行之地點，係在私人住宅抑酒樓餐廳，或在門
    口有無張燈結彩而有所區別（司法院院字第859號解釋、最
    高法院86年度台上字第145號判決要旨、最高法院84年度台
    上字第1689號判決要旨可資參照）。
三、又關於認諾效力之規定，於婚姻事件不適用之；關於捨棄效
    力之規定，於婚姻無效、婚姻成立或不成立之訴，不適用之
    ；關於訴訟上自認及不爭執事實之效力之規定，在婚姻無效
    或確認婚姻成立或不成立之訴，於婚姻無效或不成立及婚姻
    有效或成立之原因、事實，不適用之，民事訴訟法第574條
    第1項前段、第2項後段分別定有明文。查本件被告就本件訴
    訟為認諾及訴訟上自認或不爭執事實，既不生訴訟上效力，
    本院自不得本於其認諾及訴訟上自認或不爭執事實，為其敗
    訴之判決。
四、經查，兩造並無結婚之公開儀式，已為被告所不否認，且經
    本院依職權向新竹縣新埔鎮戶政事務所調閱兩造辦理結婚登
    記時所附結婚證書，上所載主婚人乃為原告母親之配偶林煥
    文，而經訊問證人林煥文（30年3月1日生）：「提示結婚證
    書，林煥文是否你的名字？」，證人表示：「是我的名字，
    但不是我簽名。」；再訊之：「90年9月5日有無參加兩造的
    結婚儀式？」，則證稱：「沒有。」（見本院95年11月23日
    言詞辯論筆錄），證人林煥文為原告母親之配偶，倘若兩造
    當時確有踐行定式禮儀，而使不特定人得以共見共聞認識兩
    造係正在進行結婚之情，則身為原告至親之證人自無設詞構
    陷之理，故上開證人所言，尚足憑信，堪以採認。因此，原
    告主張兩造未有舉行結婚公開儀式之事實，其婚姻顯然有不
    成立之情，自堪信為真實。從而，原告訴請確認兩造間婚姻
    關係不成立，洵屬有據，應予准許。
五、關於訴訟費用負擔方面：按敗訴人之行為，按當時之訴訟程
    度為伸張或防衛權利所必要者，因該行為所生之費用，法院
    得酌量情形命勝訴之當事人負擔其一部，民事訴訟法第81條
    第2款著有明文。又本件婚姻不成立之訴，原告起訴雖於法
    有據，然本件婚姻既因戶籍登記而受推定所造成，則被告之
    應訴實受法律規定而不得不為者，故其所為抗辯自屬為伸張
    或防衛權利所必要，是以本院認為本件起訴費用應由兩造各
    負擔二分之一較為公允。
肆、訴訟費用之負擔：民事訴訟法第81條第2款。
中    華    民    國    95    年    12    月    8    日
                  家事法庭法  官  許翠玲
正本係照原本作成。
如對本判決上訴，須於判決送達後20日內向本院提出上訴狀。
                          書記官  陳宏城
中    華    民    國    95    年    12    月    8    日


司法院資訊處製作；財團法人民間司法改革基金會備份。
